【裁判字號】    98,訴,381
【裁判日期】    980413
【裁判案由】    返還不當得利
【裁判全文】
臺灣板橋地方法院民事判決               98年度訴字第381號
原      告  丁○○
被      告  丙○○
            乙○○
            甲○○
上列當事人間請求返還不當得利事件，經本院於民國98年3 月30
日言詞辯論終結，判決如下：
    主  文
原告之訴駁回。
訴訟費用由原告負擔。
    事實及理由
一、原告主張：被告丙○○係原告之父，被告乙○○及甲○○則
    為原告之弟弟及弟媳，被告丙○○原本有一作為菜園的土地
    出售，賣得價金1281萬元，被告丙○○原本同意要給原告新
    台幣（下同）230 萬元作為買房子的錢，惟被告丙○○後來
    未給，而當時賣菜園的錢其中有1000萬元被被告乙○○二人
    拿走，原告是張家子孫之一，原告有權拿其中一份，爰依不
    當得利返還請求權請求被告等三人應給付原告230 萬元。被
    告丙○○則以並未同意給原告230 萬元，僅同意給原告30萬
    元，及以被告丙○○名義買房子給原告，同時向金融機關辦
    理貸款，嗣後貸款由原告自行繳納，後來因年紀大不符合貸
    款要件而作罷，被告乙○○及甲○○並未侵占伊賣菜園的錢
    ；被告乙○○及甲○○另以菜園土地係被告丙○○所有，被
    告丙○○出售土地之價款得自行處分及使用，原告無權過問
    ，渠等二人並無不得當利等語置辯。
二、按無法律上之原因而受利益，致他人受損害者，應返還其利
    益；雖有法律上之原因，而其後已不存在者，亦同。民法第
    179 條定有明文。又民法第179條規定不當得利之成立要件
    ，必須無法律上之原因而受利益，致他人受損害，且該受利
    益與受損害之間有因果關係存在。不當得利乃對於違反公平
    原則之財產變動，剝奪受益人所受利益，以調整其財產狀態
    為目的，並以無法律上之原因而受利益致他人受損害為基礎
    ，依法律之規定而發生債的關係，倘無損害（既存財產之積
    極減少或應得利益之消極喪失）即無由成立不當得利，此觀
    民法第179條規定自明。（最高法院95年度台上字第1722號
    、第1077號裁判意旨參照）本件原告主張被告丙○○所有土
    地出售後原同意給原告230 萬元買房子，但被告乙○○及甲○○將款項據為己用，被告三人應將不當得利款項230 萬元
    返還予原告等情，雖據其提出房屋買賣契約書、保證契約及
    同意契約、被告乙○○於台北縣土城市農會存摺影本各乙件
    及錄音帶為證，惟經被告三人否認在卷，先不論原告所主張
    被告丙○○曾同意贈與購屋款項230 萬元之事實是否為真，
    關於原告主張被告丙○○所有作為菜園之土地係被告丙○○
    所有，為兩造所不爭，被告丙○○關於其所有土地出售款項
    本於所有權之權能，自有絕對之支配權利，任何人無何置喙
    之餘地，縱或原告與被告丙○○間有無贈與230 萬元購屋基
    金契約，在被告丙○○依此債權契約關係履行之前，原告無
    何權利主張被告丙○○售地之價款係無法律上之原因而受利
    益。另被告丙○○陳稱被告乙○○及甲○○二人並無私自侵
    占土地價款之事，況土地價款既為被告丙○○所有財產，縱
    或有私自侵吞入己，受損害者應為被告丙○○，亦非原告本
    人，揆諸上開說明，自無成立不當得利之理。
三、綜上所述，本件原告依民法第179 條規定不當得利返還請求
    權之法律關係訴請被告等三人給付230 萬元為理由，應予駁
    回。
四、本件事證已臻明確，兩造所為之其他主張、陳述並所提之證
    據，經審酌後，認均與本件之結論無礙，不再一一論述，併
    予敘明。
五、訴訟費用負擔之依據：民事訴訟法第78條。
中    華    民    國    98    年    4     月    13    日
                  民事第三庭    法  官  張紫能
以上正本係照原本作成
如對本判決上訴，須於判決送達後20日內向本院提出上訴狀
中    華    民    國    98    年    4     月    13    日
                            書記官  華海珍


司法院資訊處製作；財團法人民間司法改革基金會備份。
